【裁判字號】    90,訴,2279
【裁判日期】    920430
【裁判案由】    返還房屋等
【裁判全文】
臺灣高雄地方法院民事判決  九十年度訴字第二二七九號
    原      告  高雄硫酸錏股份有限公司
    法定代理人  天 ○ ○
    訴訟代理人  曾劍虹律師
    被      告  未 ○ ○  住.
                寅 ○ ○  住.
                壬 ○ ○  住.
                辛 ○ ○  住.
                玄 ○ ○  住.
                酉 ○ ○  住.
                Ｂ ○ ○  住.
                申 ○ ○  住.
                辰○○○  住高.
                乙 ○ ○  住.
                子 ○ ○  住.
                午○○○  住高.
                甲 ○ ○  住.
    右  一  人
    訴訟代理人  巳 ○ ○  住.
    被      告  己 ○ ○  住.
                戊 ○ ○  住.
                庚 ○ ○  住台北縣板橋市○○里○○街六巷六號
                癸 ○ ○  住.
                黃 ○ ○  住.
                卯 ○ ○  住.
                亥 ○ ○  住.
                戌 ○ ○  住.
                Ａ ○ ○  住台北縣新店市○○街八巷十三號三樓
                宙 ○ ○  住.
    右  一  人
    訴訟代理人  丁 ○ ○  住.
    被      告  宇 ○ ○  住.
                地 ○ ○  住.
                丑 ○ ○  住.
                丙 ○ ○  住.
右當事人間請求返還房屋等事件，本院判決如左：
    主      文
被告未○○應將坐落高雄市○鎮區○○段六六三號土地上如附圖所示編號（Ａ），即
門牌高雄市前鎮區硫酸錏巷二號房屋（建號二０五七號；已登記建物面積四十八點七
八平方公尺，增建建物面積二十三點九四平方公尺，總面積七十二點七二平方公尺）
騰空遷讓返還原告，並自民國九十年九月三十日起至返還之日止，按年給付原告新台
幣貳萬捌仟捌佰肆拾貳元。
被告寅○○應將坐落高雄市○鎮區○○段六六三號土地上如附圖所示編號（Ｂ），即
門牌高雄市前鎮區硫酸錏巷十五號房屋（建號二０四一號；已登記建物面積四十八點
七八平方公尺，增建建物面積二十七點五四平方公尺，總面積七十六點三二平方公尺
）騰空遷讓返還原告，並自民國九十年九月三十日起至返還之日止，按年給付原告新
台幣萬零玖佰伍拾玖元。
被告壬○○應將坐落高雄市○鎮區○○段六五七號土地上如附圖所示編號（Ｃ），即
門牌高雄市前鎮區硫酸錏巷二十八號房屋（建號二００三號建物；已登記建物面積四
十八點七八平方公尺，增建建物面積十七點四六平方公尺，總面積六十六點二四平方
公尺）騰空遷讓返還原告，並自民國九十年九月三十日起至返還之日止，按年給付原
告新台幣貳萬伍仟零拾元。
被告辛○○應將坐落高雄市○鎮區○○段六五七號土地上，即門牌高雄市前鎮區硫酸
錏巷二十九號房屋（建號二００二號；已登記建物面積四十八點七八平方公尺）騰空
遷讓返還原告，並自民國九十年九月三十日起至返還之日止，按年給付原告新台幣壹
萬玖仟佰壹拾柒元。
被告玄○○應將坐落高雄市○鎮區○○段六五七號土地上如附圖所示編號（Ｄ），即
門牌高雄市前鎮區硫酸錏巷三十一號房屋（建號二０００號；已登記建物面積五十點
八二平方公尺，增建物面積二十四平方公尺，總面積七十四點八二平方公尺）騰空遷
讓返還原告，並自民國九十年九月三十日起至返還之日止，按年給付原告新台幣貳萬
玖仟肆佰玖拾元。
被告酉○○應將坐落高雄市○鎮區○○段六五七號土地上如附圖所示編號（Ｅ），即
門牌高雄市前鎮區硫酸錏巷三十七號房屋（建號一九九四號；已登記建物面積四十八
點七八平方公尺，增建物面積十八點五四平方公尺，總面積六十七點三二平方公尺）
騰空遷讓返還原告，並自民國九十年九月三十日起至返還之日止，按年給付原告新台
幣貳萬伍仟陸佰陸拾柒元。
被告Ｂ○○應將坐落高雄市○鎮區○○段六五七號土地上如附圖所示編號（Ｆ），即
門牌高雄市前鎮區硫酸錏巷三十八號房屋（建號一九九三號；已登記建物面積四十八
點七八平方公尺  增建物面積十八點五四平方公尺，總面積六十七點三二平方公尺）
騰空遷讓返還原告，並自民國九十年九月三十日起至返還之日止，按年給付原告新台
幣貳萬伍仟陸佰陸拾柒元。
被告申○○應將坐落高雄市○鎮區○○段六五七號土地上如附圖所示編號（Ｇ），即
門牌高雄市前鎮區硫酸錏巷三十九號房屋（建號一九九二號；已登記建物面積四十八
點七八平方公尺，增建物面積十八點五四平方公尺，總面積六十七點三二平方公尺）
騰空遷讓返還原告，並自國九十年九月三十日起至返還之日止，按年給付原告新台幣
貳萬伍仟陸佰陸拾柒元。
被告辰○○○應將坐落高雄市○鎮區○○段六五七號土地上如附圖所示編號（Ｈ），
即門牌高雄市前鎮區硫酸錏巷四十二號房屋（建號二０二三號；已登記建物面積四十
八點七八平方公尺  增建物面積十五點六六平方公尺，總面積六十四點四四平方公尺
）騰空遷讓返還原告，並自民國九十年九月三十日起至返還之日止，按年給付原告新
台幣貳萬仟玖佰柒拾肆元。
被告乙○○應將坐落高雄市○鎮區○○段六五七號土地上如附圖所示編號（Ｉ），即
門牌高雄市前鎮區硫酸錏巷四十七號房屋（建號二０一八號；已登記建物面積四十八
點七八平方公尺，增建物面積三十二點五八平方公尺，總面積八十一點三六平方公尺
）騰空返還原告，並自民國九十年九月三十日起至返還之日止，按年給付原告新台幣
貳萬陸仟陸佰貳拾元。
被告子○○應將坐落高雄市○鎮區○○段六五七號土地上如附圖所示編號（Ｊ），即
門牌高雄市前鎮區硫酸錏巷四十八號房屋（建號二０一七號；已登記建物面積四十八
點七八平方公尺，增建物面積二十點一六平方公尺，總面積六十八點九四平方公尺）
騰空遷讓返還原告，並自民國九十年九月三十日起至返還之日止，按年給付原告新台
幣貳萬陸仟陸佰貳拾元。
被告午○○○應將坐落高雄市○鎮區○○段六五七號土地上如附圖所示編號（Ｌ），
即門牌高雄市前鎮區硫酸錏巷五十八號房屋（建號二００七號；已登記建物面積四十
八點七八平方公尺，增建物面積十八點一八平方公尺，總面積六十六點九六平方公尺
）騰空遷讓返還原告，並自民國九十年九月三十日起至返還之日止，按年給付原告新
台幣貳萬伍仟肆佰伍拾陸元。
被告庚○○、戊○○、己○○應將坐落高雄市○鎮區○○段六一七號土地上如附圖所
示編號（Ｎ），即門牌高雄市前鎮區硫酸錏巷六十二號房屋（建號二０四五號；已登
記建物面積四十八點七八平方公尺，增建物面積十三點八六平方公尺，總面積六十二
點六四平方公尺）騰空遷讓返還原告，並自民國九十年九月三十日起至返還之日止，
按年給付原告新台幣貳萬貳仟玖佰壹拾伍元。
被告癸○○應將坐落高雄市○鎮區○○段六一七號土地上如附圖所示編號（Ｏ），即
門牌高雄市前鎮區硫酸錏巷六十八號房屋（建號二０六二號；已登記建物面積四十八
點七八平方公尺，增建物面積二十三點二二平方公尺，總面積七十二平方公尺）騰空
遷讓返還原告，並自民國九十年九月三十日起至返還之日止，按年給付原告新台幣貳
萬壹仟貳佰零元。
被告黃○○應將坐落高雄市○鎮區○○段六一七號土地上如附圖所示編號（Ｐ），即
門牌高雄市前鎮區硫酸錏巷七十五號房屋（建號二０三五號；已登記建物面積四十八
點七八平方公尺，增建物面積十三點八六平方公尺，總面積六十二點六四平方公尺）
騰空遷讓返還原告，並自民國九十年九月三十日起至返還之日止，按年給付原告新台
幣貳萬零貳佰伍拾元。
被告卯○○應將坐落高雄市○鎮區○○段六一七號土地上如附圖所示編號（Ｑ），即
門牌高雄市前鎮區硫酸錏巷七十六號房屋（建號二０三四號；已登記建物面積四十八
點七八平方公尺，增建物面積十三點八六平方公尺，總面積六十二點六四平方公尺）
騰空遷讓返還原告，並自民國九十年九月三十日起至返還之日止，按年給付原告新台
幣貳萬零貳佰伍拾元。
被告亥○○、戌○○應將坐落高雄市○鎮區○○段六一七號土地上如附圖所示編號（
Ｒ），即門牌高雄市前鎮區硫酸錏巷七十八號房屋（建號二０三二號；已登記建物面
積四十八點七八平方公尺，增建物面積十三點八六平方公尺，總面積六十二點六四平
方公尺）騰空遷讓返還原告，並自民國九十年九月三十日起至返還之日止，按年給付
原告新台幣貳萬零貳佰伍拾元。
被告Ａ○○應將坐落高雄市○鎮區○○段六一七號土地上如附圖所示編號（Ｔ），即
門牌高雄市前鎮區硫酸錏巷八十七號房屋（建號一九六四號；已登記建物面積四十八
點七八平方公尺，增建物面積二十點七平方公尺，總面積六十九點四八平方公尺）騰
空遷讓返還原告，並自民國九十年九月三十日起至返還之日止，按年給付原告新台幣
貳萬零肆佰陸拾貳元。
被告宇○○、宙○○、地○○應將坐落高雄市○鎮區○○段六一七號土地上如附圖所
示編號（Ｓ），即門牌高雄市前鎮區硫酸錏巷九十一號房屋（建號一九六０號；已登
記建物面積五十點八二平方公尺，增建物面積十六點六八平方公尺，總面積六十七點
五平方公尺）騰空遷讓返還原告，並自民國九十年九月三十日起至返還之日止，按年
給付原告新台幣貳萬貳仟肆佰壹拾玖元。
被告丑○○、丙○○應將坐落高雄市○鎮區○○段六一七號土地上如附圖所示編號（
Ｕ），即門牌高雄市前鎮區硫酸錏巷九十五號房屋（建號一九五四號，已登記建物面
積五十點八二平方公尺，曾建物面積十四點一七平方公尺，總面積六十四點九九平方
公尺）騰空遷讓返還原告，並自民國九十年九月三十日起至返還之日止，按年給付原
告新台幣貳萬零玖佰肆拾元。
被告甲○○應將坐落高雄市○鎮區○○段六五七號如附圖所示編號Ｍ２─２部分土地
上、面積三十四點五三平方公尺之增建物（即門牌高雄市前鎮區硫酸錏巷六十號房屋
旁之獨立增建物）拆除，並將該土地返還原告，並自民國九十年九月三十日起至拆除
返還土地之日止，按年給付原告新台幣貳萬零佰零肆元。
原告其餘之訴駁回。
訴訟費用由被告未○○、寅○○、壬○○、辛○○、玄○○、酉○○、Ｂ○○、申○○、辰○○○、乙○○、子○○、午○○○、癸○○、黃○○、卯○○、Ａ○○、甲○○各負擔百分之四，庚○○、戊○○、己○○負擔百分之四，亥○○、戌○○負擔
百分之四，宙○○、宇○○、地○○負擔百分之四，丑○○、丙○○負擔百分之四；
餘由原告負擔。
本判決第一項至第二十一項，於原告依序以新台幣貳萬捌仟元、貳萬捌仟元、貳萬捌
仟元、貳萬捌仟元、貳萬玖仟元、貳萬捌仟元、貳萬捌仟元、貳萬捌仟元、貳萬捌仟
元、貳萬捌仟元、貳萬捌仟元、貳萬捌仟元、貳萬捌仟元、壹萬零佰元、壹萬零
佰元、壹萬零佰元、壹萬零佰元、壹萬零佰元、壹萬零佰元、壹萬零佰元
、壹拾肆萬陸仟元為被告預供擔保後得假執行，但被告未○○、寅○○、壬○○、孟
昭陽、酉○○、Ｂ○○、王志剛、子○○、午○○○、黃○○、卯○○、亥○○、宇
○○如於假執行程序實施前依序以新台幣捌萬肆仟元、捌萬肆仟元、捌萬肆仟元、捌
萬肆仟元、捌萬肆仟元、捌萬肆仟元、捌萬肆仟元、捌萬肆仟元、捌萬肆仟元、萬
零柒佰元、萬零柒佰元、萬零柒佰元、萬零捌佰元為原告預供擔保後得免假執
行。
原告其餘假執行之聲請均駁回。
    事實及理由
一、本件被告辛○○、玄○○、Ｂ○○、辰○○○、乙○○、己○○、癸○○、Ａ○○、丑○○、丙○○、庚○○、戊○○、地○○經合法通知，未於言詞辯論期日
    到場，核無民事訴訟法第三百八十六條所列各款情形，爰依原告之聲請，由其一
    造辯論而為判決。
二、原告主張：坐落伊所有高雄市○鎮區○○段六一七、六五七、六六三地號土地上
    ，如主文第一項至第二十項所示之房屋均為伊所有。被告未○○、寅○○、孟昭
    陽、Ｂ○○、申○○、子○○、午○○○、庚○○、癸○○、黃○○、卯○○等
    人原均為伊之員工，受分配居住如主文所示之建物，惟已於八十八年十二月八日
    前退休離職，使用借貸目的應已完畢，自應返還原受分配之房屋，而戊○○與己○○為庚○○之成年子女，均設籍居住庚○○原配之房屋，亦應負返還房屋之責
    ；另被告壬○○、玄○○、酉○○、辰○○○、乙○○、亥○○、戌○○、Ａ○○、宇○○、宙○○、地○○、丑○○、丙○○等人，則是分別伊原僱用員工吳
    榮貴、蕭雲貴、李明都、張順祥、王錫球、葉益新、魏鴻祥、劉讚泰、孫光明之
    眷屬或繼承人，而吳榮貴等人亦均於八十八年十二月八日前退休或死亡，借貸目
    的亦已完畢，壬○○等人自應返還伊原配予吳榮貴等人如主文所示之房屋。又甲○○現居住如附圖所示編號Ｍ２─２、面積三十四點五三平方公尺土地上之獨立
    增建物（即門牌高雄市前鎮區硫酸錏巷六十號房屋旁之獨立增建物），係其父即
    伊前員工方多榮未經伊同意所興建，屬無權占有，方多榮既已死亡，甲○○為該
    增建物之事實上處分權人，應將坐落該土地上之增建物拆除，並將土地返還予伊
    。爰依民法第四百七十條第一項前段、第七百六十七條第一項前段及繼承之規定
    ，請求被告遷讓交還如主文第一項至第二十項所示之房屋，及甲○○將附圖所示
    編號Ｍ２─２部分土地上之建物拆除，並將該土地返還予伊；又被告無權占用系
    爭土地及房屋，顯無法律上原因受有利益，致伊所有損害，爰依民法第一百七十
    九條不當得利之規定，請求被告給付相當於租金之利益。聲明求為命：(一)被告（
    甲○○除外）應將主文第一項至第二十項所示之房屋（含主、增建物）騰空返還
    予伊，並自起訴狀繕本最後送達翌日起至遷讓交還房屋之日止，按年給付依房屋
    現值及房屋所占土地面積申報地價總額年息百分之十計算之利益。(二)被告甲○○
    應將坐落高雄市○鎮區○○段六五七號如附圖所示編號Ｍ２─２部分土地上、面
    積三十四點五三平方公尺之增建物拆除，並將該土地返還伊，及自起訴狀繕本最
    後送達翌日起至拆除返還土地之日止，按年給付伊新台幣玖萬肆仟伍佰貳拾陸元
    。(三)願供擔保，請宣告請准宣告假執行。
三、被告則以：伊等均為原告之退休人員、眷屬或繼承人，依行政院八十八年十二月
    十四日台八十八人政住字第三一四五八八號院令有關「中央各機關學校國有眷舍
    房地處理辦法」第三條、第十六條規定，及行政院人事行政局八十五年七月三日
    局給字第二一八四二號函謂「事務管理規則」有關宿舍管理規定，在七十二年前
    配住之眷屬宿舍，准予續住至宿舍處理時為止，而所稱「處理」係指辦理「就地
    改建」、「騰空標售」、「已建讓售」及「現狀標售」而言，原告要求返還房屋
    ，並不符合上開規定。伊等既是合法續住而非無權占有房屋，則原告請求相當於
    租金之利益，即屬無據。另甲○○增建部分，是私人財產，且已居住數十年，興
    建時原告亦同意，增建部份有獨立出入口，為獨立建築物非屬附合於原配偶之房
    屋。又系爭房屋於七十七年一月一日實施用人費率之後，原告即每月由薪資所得
    中扣取宿舍使用費，其法律關係屬租賃。並聲明：(一)請求駁回原告之訴及假執行
    之聲請。(二)被告未○○、寅○○、壬○○、孟昭陽、酉○○、Ｂ○○、王志剛、
    子○○、午○○○、黃○○、卯○○、亥○○、宇○○等人並聲明如受不利之判
    決，願供擔保免為假執行。
四、原告主張被告未○○、寅○○、孟昭陽、Ｂ○○、申○○、子○○、午○○○、
    庚○○、癸○○、黃○○、卯○○等人均原為伊僱用員工，受分配伊所有如主文
    所示之建物，已於八十八年十二月八日前退休離職；另被告壬○○、玄○○、酉
    ○○、辰○○○、乙○○、亥○○、戌○○、Ａ○○、宇○○、宙○○、地○○
    、丑○○、丙○○等人，則為伊原僱用員工吳榮貴、蕭雲貴、李明都、張順祥、
    王錫球、葉益新、魏鴻祥、劉讚泰、孫光明之眷屬或繼承人，而吳榮貴等九人亦
    於八十八年十二月八日前退休或死亡之事實，為被告所不爭執，並有被告不爭執
    為真正並載明原配住戶名稱、配住房屋、現住人姓名與退休日期之配住戶土地建
    物清冊、土地登記謄本、地籍圖謄本、房屋稅籍證明書、催告函及戶籍謄本在卷
    可稽。又甲○○現居住使用坐落附圖所示編號Ｍ２─２、面積三十四點五三平方
    公尺土地上之獨立增建物，係其原員工方多榮所興建，且具有建築及使用上獨立
    性，為獨立建物乙事，亦為兩造所不爭執，並經本院勘驗屬實，有勘驗筆錄及照
    片在卷足證，則此部分事實，均堪信為真實。
五、原告係依據民法第四百七十條第一項前段、第七百六十七條第一項前中段及繼承
    之規定，請求被告返還房屋或拆除地上物，並依同法第一百七十九條不當得利之
    規定，請求被告返還無權占用房屋或土地所受有之利益，而被告則抗辦兩造間為
    租賃關係，並非使用借貸，且伊等亦有權續住，並非無權占用等語，則本件之爭
    點應在於：(一)原告請求被告（甲○○除外）返還系爭房屋有無理由？(二)被告（甲○○除外）居住使用之房屋，其增建部分之建築結構及使用上是否具有獨立性？
    (三)原告請求甲○○拆屋還地有無理由？(四)原告請求被告返還相當於租金之利益金
      額為何？茲分述之。
(一)、原告請求被告（甲○○除外）返還系爭房屋有無理由？
１、按「行政機關、公立學校或公營事業機構，為安定現職人員生活，提供宿舍予其
    所屬人員任職期間居住，本屬其依組織法規管理財物之權限內行為；至因退休、
    調職等原因離職之人員，原應隨即歸還其所使用之宿舍，惟為兼顧此等人員生活
    ，非不得於必要時酌情准其暫時續住以為權宜措施。行政院基於全國最高行政機
    關之職責，盱衡國家有限資源之分配，依公教人員、公營事業機構服務人員任用
    法規、俸給結構之不同，自得發布相關規定為必要合理之規範，以供遵循。行政
    院於中華民國四十九年十二月一日以台四十九人字第六七一九號令，准許已退休
    人員得暫時續住現住宿舍，俟退休人員居住房屋問題處理辦法公布後再行處理。
    繼於五十六年十月十二日以台五十六人字第八０五三號令，將上開令文所稱退休
    人員限於依法任用並依公務人員退休法辦理退休之公務人員為其適用範圍。又於
    七十四年五月十八日以台七十四人政肆字第一四九二七號函稱：對於事務管理規
    則修正前配住宿舍，而於該規則修正後退休之人員准於續住至宿舍處理時為止等
    語，並未改變前述函令關於退休人員適用範圍之涵義。」，大法官釋字第五五七
    號解釋可供參照。
２、又因任職關係獲准配住系爭房屋，固屬使用借貸之性質，然其既經離職，依借貨
    之目的，當然應視為使用業已完畢，按諸民法第四百七十條之規定，原告自得據
    以請求交還系爭房屋；另房租津貼為受僱人或受任人待遇（報酬）之一部分，獲
    准配住房屋者，當然不得再支領房租津貼，始符待遇平等之原則，即不得以不支
    領之房租津貼，認係受配住房屋之對價，而謂與任職機關間發生租賃關係，最高
    法院四十四年台上字第八○二號及七十九年台上字第二一七九號判例意旨可供參
    照。職是，公營事業機構於實施單一薪給制後，已將對於員工之各項津貼，包括
    房租津貼，納入薪津之中，則借用宿舍之員工自不得支領房租津貼，而應由薪津
    中扣除，所謂扣收宿舍使用費，實即不給予房租津貼之意，並非使用宿舍之對價
    ，亦不得謂使用者與任職機關發生租賃關係，任職者既已退休，借用人及其眷屬
    或其繼承人之繼續占有使用宿舍，自屬無權占有。
３、本件原告為隸屬經濟部之國營事業機構，有六十六年六月三日台灣省政府（六六
    ）府人丁字第三七二七○號函文及八十九年十一月十三日經濟部經（八九）總字
    第八九○三○九二二號函文在卷可稽，其既為公營事業機構，則其職員之任用非
    依公務人員任用法，其退休亦非依公務人員退休法辦理，自非行政院台四十九人
    字第六七一九號令及台七十四人政肆字第一四九二七號函適用之對象，其所屬退
    休人員，自無准予暫時續住規定之適用。至於被告辯稱：系爭房屋於七十七年實
    施用人費率之後，原告即開始按月收取宿舍使用費，屬有償之租賃，其法律關係
    非屬使用借貸乙節，揆諸上開說明，原告所扣收宿舍使用費，實為不給房租津貼
    之意，並非使用宿舍之對價，亦不得謂使用者與任職機關發生租賃關係，被告執
    此抗辯，顯無可採。
４、再者，依行政院七十二年四月二十九日台七十二秘字第七六０七號令修正發布事
    務管理規則第二百四十九條第二項規定「宿舍借用期間，以借用人任職各該機關
    期間為限。借用人調職、離職及退休時，應在三個月內遷出；受撤職、免職處分
    時，應在一個月內遷出。逾期不遷出者，應即依約辦理，其為現職人員者，並應
    議處」。嗣行政院於八十八年十二月八日台八十八人政住字第三一一八二七號令
    修正事務管理規則第二百四十九條增訂第五項規定「實施用人費率事業機構原配
    住宿舍員工退休後，得依規定期間續住，續住期滿應依規定收回處理。」，有行
    政院令函在卷可稽。是以行政院對各事業機構員工退休、離職不得續住宿舍乃通
    案之規定，修訂後之事務管理規則第二百四十九條第五項規定退休得予續住，其
    前提必須依法申請獲准續住而言，並非當然有續住權利。又經濟部所屬事業人員
    退休、撫卹及資遣辦法第十五條第一項規定，各機構人員退休時，其原配住之宿
    舍應即遷讓，但遷讓確有困難者，得申請暫准繼續借住，其期間以本辦法施行前
    之工作年資，每滿一年准予借住一個月為限，有經濟部所屬事業人員退休、撫卹
    及資遣辦法在卷可參，惟上開但書規定，乃針對個案特殊情形並以申請獲准續住
    者為限，其最高續住期間為三十個月。又原告於八十八年七月精省後始改隸經濟
    部，在此之前並無經濟部所屬事業人員退休、撫卹及資遣辦法之適用，是依前項
    行政院等相關處理收回宿舍之函令及辦法，可知八十八年十二月八日修正事務管
    理規則第二百四十九條前省營事業機構人員，實施用人費率單一薪給制之一般事
    業機構（原告）離職人員，其原配住宿舍應即遷讓交還，不適用准予暫時續住之
    規定；而八十八年十二月八日事務管理規則第二百四十九條修正後，依據經濟部
    所屬事業人員退休、撫卹及資遣辦法第十五條規定固得申請續住，惟本件所有原
    配住戶均在八十八年十二月八日前退休離職，本不得續住，自無適用新修正事務
    規則第二百四十九條申請續住規定之餘地。
５、被告雖援引行政院於八十八年十二月十四日台八十八人政住字第三一四五八八號
    院令有關「中央各機關學校國有眷舍房地處理辦法」第三條、第十六條規定，據
    為其係合法現住人之規定。惟查，依上開辦法第十六條「國營事業機構，對於其
    眷舍房地之處理，『除另有規定外』，悉依本辦法處理」所定內容觀之，原告既
    另有宿舍借用返還之處理規定，被告自不得援引該規定，做為有權占用房屋之理
    由。
６、綜上，本件原配住之員工既已退休，依借貨之目的，當然應視為使用業已完畢，
    借用人及其眷屬或其繼承人之繼續占有使用宿舍，自屬無權占有。從而，原告依
    據民法第四百七十條第一項前段、第七百六十七條第一項前段及繼承之規定，請
    求被告遷讓返還房屋，為有理由，應予准許。
(二)、被告（甲○○除外）居住使用之房屋，其增建部分之建築結構及使用上是否具有
    獨立性？
１、按動產因附合而為不動產之重要成分者，不動產所有人，取得動產所有權；所有
    人對於無權占有或侵奪其所有物者，得請求返還之，民法第八百十一條及第七百
    六十七條第一項前段分別定有明文。
２、本件被告未○○等二十六人現居住使用如主文所示房屋，於配住系爭宿舍後，雖
    於系爭房屋一、一樓之屋後、屋頂或屋側，以磚瓦、水泥增建如複丈成果圖所示
    （各被告使用房屋之增建位置、樓層、面積，均詳見附圖所示）。而該等增建物
    之建築結構上，均附屬於原宿舍，與宿舍之主體附連在一起，供寢室、廚房、或
    浴室之用，僅具有輔助主建物之功能，並無法脫離該原宿舍而獨立使用，且一、
    二樓房間亦共用原宿舍所設之木梯，並無獨立出入門戶，其使用上未具有獨立性
    等情，為兩造所不爭執，並經本院勘驗屬實，有勘驗筆及照片在卷可憑。是上開
    增建之磚瓦、水泥、鐵架或石棉瓦，已因附合而成為原房屋之部分，依民法第八
    百十一條之規定，該增建部分已由原告取得所有權。被告既因借貸關係消滅，須
    遷讓交還房屋，職是，原告依據民法第四百七十條第一項前段、第七百六十七條
    第一項前中段及繼承之法律關係，訴請被告亦須自增建部分房屋遷出，連同已登
    記之原建物併予交還，自屬有據，應予准許。
３、綜上，被告所居住使用之房屋，其增建部分之建物，因建築結構上及使用上未具
    有獨立性，而無法成為獨立建物之事實，堪信為真實。
(三)、原告請求甲○○拆屋還地有無理由？
１、原告曾訴請被告方能返還其父親方多榮原配住坐落高雄市前鎮區硫錏巷六十號
    房屋，經本院於八十年四月二十二日以八十年度簡字第六八六號判決原告勝訴確
    定。嗣原告持該確定判決聲請強制執行，惟本院執行處承辦法官認該判決效力僅
    及於附圖所示坐落於「Ｍ１及Ｍ２─１」土地上之建物（即六十號房屋已登記之
    主建物坐落之Ｍ１及其後方之增建物坐落之Ｍ２─２）；至於方多榮自行增建（
    未保存登記）坐落於附圖所示「Ｍ２─２」、面積三十四點五三平方公尺土地上
    之增建房屋，則為獨立建物，為該執行名義所不及，仍由其繼承人甲○○繼續居
    住使用之事實，為兩造所不爭執，並經本院依職權調取本院八十年度簡字第六八
    六號及八十五年度執字第一四二二九號卷查證屬實，此部分事實，可信為真實。
２、查系爭增建房屋坐落於六十號房屋右側，其屋內共有三間房間，分別供寢室、儲
    藏室、廚房及浴室使用，日常生活功能完備；且前後均各有一個獨立出入門戶，
    與相鄰之六十號房屋未直接相通，僅於屋前騎樓處共用一道圍牆，其建築結構上
    具有獨立性等情，已據本院勘驗屬實，並有勘驗筆錄及照片在卷足憑。顯示系爭
    增建房屋，其建築結構上及使用上均具有獨立性，為獨立建物之事實，堪可認定
    。
３、又系爭增建房屋係未辦理所有權登記之建物，且甲○○係原始起造人方多榮之唯
    一繼承人，為該建物之事實上處分權人等情，兩造亦不爭執。雖甲○○辯稱方多
    榮興建系爭增建房屋時有經過原告同意等語，然此為原告所否認，而甲○○既未
    就其主張之事實舉證以實其說，故其抗辯有權使用該增建房屋坐落六五七地號如
    附圖所示「Ｍ２─２」部分土地（面積三十四點五三平方公尺），係有權占用乙
    事，即無可採。從而，原告本於所有權之作用，訴請甲○○拆除坐落於該土地上
    之增建房屋，並將該部分土地返還原告，為有理由，應予准許。
(四)、原告請求被告給付相當於租金之不當得利損害金有無理由，金額為何？
１、按無法律上之原因而受利益，致他人受損害者，應返還其利益。雖有法律上之原
    因，而其後已不存在者，亦同，民法第一百七十九條定有明文。請求返還不當得
    利，以無法律上之原因而受利益，致他人受有損害為其要件，故其得請求返還之
    範圍，應以對方所受之利益為度，非以請求人所受損害若干為準，無權占有他人
    房地，可能獲得相當於租金之利益為社會通常之觀念。被告無權占有原有所有之
    房地而為使用收益，破壞原告基於房地所有權之利益歸屬，致原告受有損害，自
    應返還該使用收益予原告。因使用收益於性質上無法返還，依民法第一百八十一
    條但書規定及上開說明，應償還相當於租金之金額。
２、按城市地方房屋之租金，以不超過土地及建築改良物申報總價額年息百分之十為
    限，土地法第九十七條第一項定有明文。所謂土地總價額，係以法定地價為準，
    土地法施行法第二十五條亦有規定，而法定地價，依土地法第一百四十八條規定
    ，係土地所有人依該法規定所申報之地價。再依土地法第一百零五條準用同法第
    九十七條之規定，城市地方租用基地建築房屋之租金，以不超過土地申報總價年
    息百分之十為限，此計收租金之規定，於請求返還不當利得事件雖非當然一體適
    用，然未嘗不可據為本件計算相當於租金之不當得利的衡量標準。查被告所占有
    之系爭房地，雖坐落於高雄市○鎮區○○路與民權路間，近臨高雄市○○路百貨
    商圈，惟該房舍均為年久陳舊之磚造屋舍，且被告占有系爭房地，亦多作為居家
    使用，並無商業營利行為，業據本院勘驗明確，有勘驗筆錄及照片在卷可參。本
    院參酌系爭房地位置、工商繁榮程度、使用人利用房地之經濟價值、所受利益等
    情狀，認原告主張被告占有房地所應給付之相當於租金之利益，以房地及土地申
    報地價總額年息百分之五計算為屬公允、相當。
３、系爭房屋坐落之六六三、六五七及六一七號土地每平方公尺之申報地價，自八十
    九年七月起，均為一萬一千七百六十元，有土地登記簿謄本在卷可稽；而系爭房
    屋現課稅現值，蕭忠南所使用之房屋為五萬六千二百元，癸○○、黃○○、卯○○、Ａ○○、亥○○與戌○○所使用之房屋均為七百元，宇○○、宙○○與地○○及丑○○與丙○○使用之房屋均為八百元，其餘被告使用之房屋現值均為五萬
    四千元，有高雄市稅捐稽徵處房屋稅籍證明書在卷足證。而被告使用之土地面積
    ，均如附表所示，業據本院偕同高雄市前鎮地政事務所測量人員勘測屬實，有複
    丈成果圖在卷足證，依上述方法計算，被告自本件起訴狀繕本最後送達翌日即九
    十年九月三十日起至遷讓交還系爭房地之日止，應按年給付原告如附表所示之利
    益。逾此部份之請求，為無理由，應予駁回。
４、又連帶債務以債務人明示及法律有明文規定者為限，民法第二百七十二條定有明
    文。本件原告依據不當得利之法律關係，請求被告庚○○、戊○○與己○○，被
    告亥○○、戌○○，宇○○、宙○○、地○○，及丑○○、丙○○等人，應分別
    返還所受利益部分，並非連帶債務，而係共同給付，原告請求渠等應分別連帶給
    付，核屬無據，併此敘明。
六、綜上所述，原告為系爭房地之所有權人，被告均未能舉證證明有何正當權源占有
    系爭房地。從而，原告本於所有權人之地位，依民法第四百七十條第一項前段、
    第七百六十七條前段中段、繼承及第一百七十九條之規定，請求被告未○○等二
    十六人應將主文所示房屋返還原告，被告甲○○應將附圖所示「Ｍ２─２」部分
    土地上之增建房屋拆除，並將該土地返還原告，及各給付如附表所示之利益予原
    告之範圍內，洵屬正當，應予准許。逾此部分之請求，不應准許，應予駁回。
七、兩造陳明願供擔保，聲請宣告假執行或免為假執行（被告未○○、寅○○、壬○○、孟昭陽、酉○○、Ｂ○○、王志剛、子○○、午○○○、黃○○、卯○○、
    亥○○、宇○○聲明願供擔保免為假執行），經核原告勝訴部分與法律規定相符
    ，爰分別酌定相當之擔保金額宣告之；至原告敗訴部分，其假執行之聲請，即失
    其依據，應併予駁回。
八、據上論結，本件原告之訴為一部有理由，一部無理由，依民事訴訟法第三百八十
    五條第一項前段、第七十九條但書、第八十五條第一項、第三百九十條第二項、
    第三百九十二條，判決如主文。
中      華      民      國    九十二    年      四      月     三十     日
                                臺灣高雄地方法院民事第一庭
~B法      官  唐照明
右為正本係照原本成作。
如對本判決上訴，須於判決送達後廿日內向本院提出上訴狀。
中      華      民      國    九十二    年      四      月     三十     日
~B法院書記官  李承悌
┌─────────────────────────────────────┐
│九十年度訴字第二二七九號附表：（面積：平方公尺；新台幣、元）              │
├──┬────┬────┬───┬────────────────────┤
│編號│姓    名│門牌號碼│占用土│一、被告未○○等二十六人部分：自九十年九│
│    │        │（高雄市│地面積│    月三十日起至遷讓交還房屋之日止每年可│
│    │        │前鎮區硫│      │    請求之不當得利損害金。【計算方式：〔│
│    │        │酸錏巷─│      │    房屋現值＋（所占土地面積×申報地價總│
│    │        │下同）  │      │    額）〕×5%，元以下四捨五入】。      │
│    │        │        │      │二、被告甲○○則僅計算占用土地部分。    │
│    │        │        │      │三、左列金額均自起訴狀繕本最後送達翌日即│
│    │        │        │      │    九十年九月三十日起算。              │
├──┼────┼────┼───┼────────────────────┤
│(一)  │未○○  │二號    │44.46 │〔54000＋（44.46×11760 ）〕×5%＝28842 │
├──┼────┼────┼───┼────────────────────┤
│(二)  │寅○○  │十五號  │48.06 │〔54000＋（48.06×11760 ）〕×5%＝30959 │                                      │
├──┼────┼────┼───┼────────────────────┤
│(三)  │壬○○  │二十八號│37.98 │〔54000＋（37.98×11760 ）〕×5%＝25033 │                                      │
├──┼────┼────┼───┼────────────────────┤
│(四)  │辛○○  │二十九號│28.26 │〔54000＋（28.26×11760 ）〕×5%＝19317 │                                      │
├──┼────┼────┼───┼────────────────────┤
│(五)  │玄○○  │三十一號│45.38 │〔56200＋（45.38×11760 ）〕×5%＝29493 │
├──┼────┼────┼───┼────────────────────┤
│(六)  │酉○○  │三十七號│39.06 │〔54000＋（39.06×11760 ）〕×5%＝25667 │
├──┼────┼────┼───┼────────────────────┤
│(七)  │Ｂ○○  │三十八號│39.06 │〔54000＋（39.06×11760 ）〕×5%＝25667 │
├──┼────┼────┼───┼────────────────────┤
│(八)  │申○○  │三十九號│39.06 │〔54000＋（39.06×11760 ）〕×5%＝25667 │
├──┼────┼────┼───┼────────────────────┤
│(九)  │辰○○○│四十二號│36.18 │〔54000＋（36.18×11760 ）〕×5%＝23974 │
├──┼────┼────┼───┼────────────────────┤
│(十)  │乙○○  │四十七號│40.68 │〔54000＋（40.68×11760 ）〕×5%＝26620 │
├──┼────┼────┼───┼────────────────────┤
│(十一)  │子○○  │四十八號│40.68 │〔54000＋（40.68×11760 ）〕×5%＝26620 │
├──┼────┼────┼───┼────────────────────┤
│(十二)  │午○○○│五十八號│38.7  │〔54000＋（38.7×11760 ）〕×5%＝25456  │
├──┼────┼────┼───┼────────────────────┤
│(十三)  │庚○○  │六十二號│34.38 │〔54000＋（34.38×11760 ）〕×5%＝22915 │
│    │戊○○  │        │      │                                        │
│    │己○○  │        │      │                                        │
├──┼────┼────┼───┼────────────────────┤
│(十四)  │癸○○  │六十八號│36    │〔700＋（36×11760 ）〕×5%＝21203      │
├──┼────┼────┼───┼────────────────────┤
│(十五)  │黃○○  │七十五號│34.38 │〔700＋（34.38×11760 ）〕×5%＝20250   │
├──┼────┼────┼───┼────────────────────┤
│(十六)  │卯○○  │七十六號│34.38 │〔700＋（34.38×11760 ）〕×5%＝20250   │
├──┼────┼────┼───┼────────────────────┤
│(十七)  │亥○○  │七十八號│34.38 │〔700＋（34.38×11760 ）〕×5%＝20250   │
│    │戌○○  │        │      │                                        │
├──┼────┼────┼───┼────────────────────┤
│(十八)  │Ａ○○  │八十七號│34.74 │〔700＋（34.74×11760 ）〕×5%＝20462   │
├──┼────┼────┼───┼────────────────────┤
│(十九)  │宇○○  │九十一號│38.06 │〔800＋（38.06×11760 ）〕×5%＝22419   │
│    │宙○○  │        │      │                                        │
│    │地○○  │        │      │                                        │
├──┼────┼────┼───┼────────────────────┤
│(二十)  │丑○○  │九十五號│35.55 │〔800＋（35.55×11760 ）〕×5%＝20943   │
│    │丙○○  │        │      │                                        │
├──┼────┼────┼───┼────────────────────┤
│  │甲○○  │六十號旁│34.53 │（34.53×11760 ）×5%＝20304            │
│    │        │之獨立增│（六五│                                        │
│    │        │建房屋  │七地號│                                        │
│    │        │        │）    │                                        │
└──┴────┴────┴───┴────────────────────┘


司法院資訊處製作；財團法人民間司法改革基金會備份。
